【裁判字號】    95,上易,272
【裁判日期】    951003
【裁判案由】    土地所有權移轉登記
【裁判全文】
臺灣高等法院民事判決                 95年度上易字第272號
上  訴  人  丙○○
                        12號
訴訟代理人  沈宏裕律師
訴訟代理人  陳宏瑄律師
被上訴人    乙○○
訴訟代理人  許朝財律師
複代理人    簡長輝律師
上列當事人間請求土地所有權移轉登記事件，上訴人對於中華民
國95年2月27日臺灣桃園地方法院94年度訴字第1710號第一審判
決提起上訴，本院於95年9月12日言詞辯論終結，判決如下：
    主  文
上訴駁回。
第二審訴訟費用由上訴人負擔。
    事實及理由
一、按當事人不得提出新攻擊或防禦方法。但對於在第一審已提
    出之攻擊或防禦方法為補充者；或如不許其提出顯失公平者
    ，不在此限。民事訴訟法第447條第1項第3、6款分別定有明
    文。本件被上訴人於原審即本於共有物分割協議書之契約及
    繼承之法律關係為本件請求，其於起訴狀中固僅引用契約第
    2條規定，惟此僅在陳述土地移轉期限如何約定，並非即謂
    訴訟標的不涉及協議書第1條之約定，其於本院陳述土地分
    割移轉及如何分割均以第1條為依據，僅就其於第一審已提
    出之攻擊或防禦方法為補充，上訴人認被上訴人係於本院始
    追加事實理由者，尚有誤會。況上訴人於原審僅抗辯被上訴
    人提出之共有物分割協議書係其父受被上訴人逼迫所簽，並
    未以「依該協議書第2條約定，其無移轉系爭土地之義務」
    為抗辯，其於上訴本院始提出此項新攻擊防禦方法，倘不准
    被上訴人就其上訴理由為攻防之補充，顯失公允，而被上訴
    人就其提出新之攻防方法已為釋明，依前揭說明，已符合規
    定，合先說明。
二、本件被上訴人主張：伊與上訴人之父葉火炎（於94年3月16
    日死亡）係兄弟，因伊欲出售登記於葉火炎名下為雙方共有
    之桃園縣蘆竹鄉○○段968地號土地，乃於民國90年3月30日
    就共有之九筆土地與葉火炎簽訂共有物分割協議書，上訴人
    為見證人，雙方並就共有而已各自登記為單獨所有之同段97
    0、1013、1048（以上均以伊名義登記）、966、967、968（
    以上則均以葉火炎名義登記）等6筆土地為分配協議，並由
    證人甲○○地政士製作分配附表，伊分配970、1013、1048
    及968地號4筆土地單獨取得所有權，葉火炎則分配966、967
    地號2筆土地單獨取得所有權，分配面積均為相同，該968地
    號土地則由葉火炎直接移轉登記予向伊買受之第三人呂理安
    ，嗣除同段1005地號土地（下稱系爭土地）及2筆建地即同
    段1023、1024地號土地外，伊與葉火炎各就原登記於自己名
    下之前揭土地為處分，並移轉登記完畢，而系爭土地於葉火
    炎死亡後由上訴人分割遺產繼承。查伊與葉火炎並無除建地
    外其餘土地均不得請求移轉登記之約定，則伊依共有物分割
    協議書及繼承之法律關係請求被上訴人移轉系爭土地所有權
    應有部分二分之一予伊，自屬有據，然上訴人置之不理，為
    此請求判命上訴人應移轉系爭土地所有權應有部分二分之一
    予伊之判決（原審准被上訴人之請求）。答辯聲明：駁回對
    造之上訴。
三、上訴人則以：被上訴人所提之分配附表（見本院卷第40頁）
    並非真正，亦非為協議書之附件，更未經葉火炎與被上訴人
    簽名立會，且附表上所載面積與協議書所載面積不符，自無
    據此認伊有移轉之義務。至967地號土地面積增加，乃係968
    、970地號土地於90年6月7日合併後，由呂理安於90年8月17
    日自968地號分割出968之3地號，售予葉火炎，並直接與登
    記為葉火炎所有之967地號土地合併而來，更足見被上訴人
    提出之附表並非真正。況依協議書第1條約定，僅為雙方同
    意將協議書上所載土地各取得二分之一，並無同意移轉所有
    權之記載，而契約第2條約定建地葉火炎得隨時無條件過戶
    予被上訴人，兩相對照即知被上訴人不得據此請求辦理移轉
    登記系爭土地所有權應有部分二分之一；再者被上訴人業將
    登記於其名下土地所有權移轉登記予他人，顯未履約在先，
    伊自得行使同時履行抗辯權而拒絕給付等語，資為抗辯。上
    訴聲明：(一)原判決廢棄。(二)被上訴人在第一審之訴駁回。
四、兩造不爭之事項：
  (一)共有物分割協議書，係於上訴人見證下，由被上訴人與上訴
    人之被繼承人葉火炎所簽立。
  (二)系爭土地已因繼承分割登記而登記在上訴人名下。
  (三)桃園縣蘆竹鄉○○段970、1048、1013土地原係登記於被上
    訴人名義下，同段966、967、968土地則原係登記於葉火炎
    名義下。
  (四)968地號土地係被上訴人出賣予訴外人呂理安，由上訴人之
    被繼承人葉火炎直接移轉所有權登記予呂理安，買賣過戶手
    續由代書甲○○辦理。
五、兩造爭執事項：(一)被上訴人提出之分配附表是否真正。(二)分
    割協議書僅就建地部分為約定葉火炎得隨時移轉予被上訴人
    ，是否即排除其餘土地之移轉請求？(三)上訴人得否行使同時
    履行抗辯權。茲分述之。
  (一)被上訴人提出之分配附表是否真正部分：
    被上訴人主張依分配附表所示，雙方已就分割協議書上9筆
    土地中之6筆為分配，上訴人則否認該分配附表之真正，並
    以該分配附表並未經葉火炎與被上訴人簽名立會，且附表上
    所載面積與協議書所載面積不符，自無據此認伊有移轉之義
    務云云為抗辯。經查：
  (1)系爭分配附表固未經葉火炎及被上訴人簽名立會，惟查系爭
    分配附表係證人即地政士甲○○事務所人員所製作，且甲○
    ○係因第三人呂理安向被上訴人購買墓地土地，第三人呂理
    安為辦理移轉始委任甲○○辦理，並找葉火炎及被上訴人處
    理，始簽立分割協議書，系爭附表雖非依據分割協議書製作
    ，亦非分割協議書之附表，惟該附表所分配之面積均相同，
    雙方對此附表應該都沒有意見等語，業據證人甲○○證述在
    卷（見本院卷第55頁至56頁），而兩造就該分配附表係代書
    事務所草擬製作乙節，並不爭執，堪見系爭分配附表係代書
    於處理第三人向被上訴人買受墓地時，附帶為葉火炎及被上
    訴人草擬製作。而證人甲○○既僅係受買受墓地之第三人呂
    理安委託辦理第三人向被上訴人買受墓地部分土地之移轉登
    記，倘出賣之被上訴人與登記所有權人葉火炎間未曾就共有
    之其他土地為分配協議，衡諸常情，受託辦理之受任人即代
    書當無空穴來風而就「非受託辦理之其他共有土地」製作分
    配表之必要。則被上訴人主張其與葉火炎曾就共有之土地為
    分配協議者，即非全然無據。
  (2)上訴人雖以該分配附表上970、967地號土地面積與分割協議
    書所載面積不符，且該二筆土地係於92年12月後始發生面積
    增減情事，係於90年間簽立分割協議書之後，分割協議書竟
    有分割後面積，足見該分配附表並非真正，而依共有土地之
    舊有面積計算，葉火炎與被上訴人分配之價值約略相當云云
    抗辯（見本院卷第124）。惟查：依土地建物異動清冊所載，
    967地號係90年8月17日合併968-3地號增加270平方公尺，致
    面積增為2570平方公尺（見本院卷第156頁），而970地號部
    分面積與969地號於90年6月7日合併於968地號（968地號面
    積原只有80平方公尺，合併後增為886平方公尺，90年8月17
    日再分割出968-3地號後餘616平方公尺，見本院卷第93頁謄
    本及第167頁異動清冊），同日968-3地號再合併入967地號
    ，有異動清冊可參，是上訴人抗辯970、967地號土地係92年
    12月後始發生面積增減情事，即與事實不符。
  (3)上訴人再以967地號土地面積增加270平方公尺，係葉火炎向
    第三人呂理安購買968-3地號所致，並非自970地號而來，此
    觀之土地登記簿謄本上記載移轉原因為買賣者可知云云抗辯
    。然為被上訴人所否認。經查：968-3地號土地移轉予葉火
    炎登記之原因固記載為買賣（見本院卷第169頁），然查：
    970地號土地原即登記於被上訴人名義，968地號雖登記於
    上訴人之被繼承人葉火炎名義，惟該二筆土地均係由被上訴
    人出售予第三人呂理安，968地號並由葉火炎直接移轉登記
    予呂理安，並於90年4月26日移轉登記，為兩造所不爭執，
    且有土地登記簿謄本可參（見本院卷第67頁）。970地號
    係90年4月10日移轉登記予呂理安（見本院卷第166頁），而
    依被上訴人提出並為上訴人所不爭執之葉火炎與呂理安訂立
    之不動產買賣契約書第一條：「買賣總價款：雙方議定：持
    分交換無價金。」，第二條付款期限及移交不動產方法：「
    (一)、、、。(二)第二次付款：(1)甲方（即呂理安）願將蘆竹鄉
    ○○段玖柒零地號分割270平方公尺、、、。(2)乙方（即葉
    火炎）願將同段玖陸捌地號地目墓過戶給甲方。（貳肆點貳
    坪）原關係人乙○○見證並同意雙方持分交換。」（見本院
    卷第189頁），該契約固未約定呂理安自970地號分割之270
    平方公尺予何人，然由該契約書末記載「原關係人乙○○見
    證並同意雙方交換持分」等語可知，該自970地號分割之270
    平方公尺係葉火炎因移轉968地號土地後而取得至明，由是
    益徵被上訴人主張伊為970地號及968地號土地之出賣人，與
    968地號土地之登記名義人即葉火炎及買受人呂理安三方協
    議，為使葉火炎與伊分得之全部土地面積相等，葉火炎移轉
    968地號土地予買受人呂理安之條件，即為伊須自970地號分
    割270平方公尺予葉火炎作持分交換，以使該分配附表上葉
    火炎與伊所分得之土地面積均等，即非無據。蓋若非如此，
    則呂理安既已向被上訴人購買970、968地號土地，970地號
    土地且已於90年4月10日移轉登記，衡諸常情當無再以其所
    購買之970地號土地中之270平方公尺去換取同為其買受公告
    現值相同而面積僅80平方公尺之968地號之理，且其交換更
    無庸被上訴人「同意」之必要。再依土地登記簿謄本記載
    ，970、968地號土地買賣移轉予呂理安後，90年6月7日970
    地號部分土地與968地號合併（970地號併入968地號，見本
    院卷第167頁），而呂理安係於90年8月17日將其依前揭交換
    持分之買賣契約約定，應移轉予葉火炎之970地號270平方公
    尺自已併入968地號中分割出968-3地號，並於同日移轉予葉
    火炎，且僅有此次以買賣為原因之移轉登記，由是足見葉火
    炎自呂理安處取得968-3地號270平方公尺所有權，係因其已
    依前揭買賣契約履行移轉968地號予呂理安之故，始得交換
    呂理安將已合併併入968地號之原970地號土地分割出968-3
    地號土地270平方公尺，而再併入葉火炎所有之967地號土地
    面積。上訴人抗辯968-3地號土地係葉火炎向呂理安購買者
    ，即非可採。葉火炎就分配附表所示其單獨取得之966、
    967地號土地，其中967地號葉火炎於92年5月1日以贈與為登
    記原因移轉登記予其三子葉清樂（見本院卷第116頁），另
    966地號土地則於葉火炎死亡後，由其繼承人於94年4月27日
    辦理分割繼承登記，由葉火炎次子葉清河取得所有權，後再
    由葉清河之繼承人葉陳杏玉等人於94年6月6日辦理繼承登記
    （見本院卷第114頁），則不論係葉火炎生前自行移轉予其
    子葉清河，或於其死亡後由其繼承人辦理分割繼承登記，事
    實上均已移轉登記為葉火炎繼承人所有，而被上訴人亦已單
    獨取得970、968、1013、1048地號土地，並均已出售移轉所
    有權予他人，並為兩造所不爭，倘葉火炎未曾與被上訴人達
    成分配附表之協議，葉火炎何得將尚有被上訴人共有權利之
    966、967地號土地全部所有權移轉予其子？雖上訴人一再抗
    辯分割協議書之真意因雙方分割土地價值約略相等，故除10
    23、1024地號建地外，雙方均無相互請求移轉之意云云（見
    本院卷第199頁），然由前揭所述，登記為被上訴人所有之
    970地號於與968地號合併後，已由呂理安將之分割出968-3
    地號土地270平方公尺，再併入葉火炎所有之967地號土地面
    積內，則葉火炎所得之面積顯已超出其應分配部分，而雙方
    暨就已各自移轉之六筆共有土地均無相互移轉應有部分所有
    權之意，顯見雙方均已同意依分配附表所示為分配並已履行
    至明，此由967地號土地增加270平方公尺，適與分配附表所
    示者相符，益足證明。被上訴人與葉火炎間之共有土地分
    配，既僅967、970地號面積有變更，則分配附表上僅就該變
    更部分之地號為記載分割前後面積比較，其餘已出售或已移
    轉而不影響雙方土地面積者，則依原面積記載，亦不違常情
    ，上訴人以分配附表已有分割前後面積，但未記載968地號
    之新面積，即遽否認該分配附表之真正，即無可採。分配
    附表之六筆共有土地既已為分配，交換面積自應以六筆土地
    全部面積計算，而非僅以970、967與968地號地號面積計算
    。且雙方與第三人呂理安之買賣或交換持分，亦均在使葉火
    炎與被上訴人依該分配表，取得完全均等之土地面積，既96
    8 地號土地與970地號土地均應由被上訴人取得全部所有權
    ，乃兩造不爭之事實，則不論辦理買賣970及968地號土地在
    前或交換持分在後，均係以被上訴人之權利為出賣或交換持
    分，並計入被上訴人應分得之土地面積，上訴人自難以其所
    有之967地號土地面積增加270平方公尺，並非自970地號土
    地直接分割土地而來即否認該分配之真正。
  (二)分割協議書僅就建地部分為約定葉火炎得隨時移轉予被上訴
    人，是否即排除其餘土地之移轉請求部分：
    查證人甲○○係受買受968地號墓地之第三人呂理安委託辦
    理其買受土地之移轉登記，始找被上訴人及與葉火炎協議，
    進而簽訂共有物分割協議書，嗣葉火炎並已將分割協議書內
    之968地號土地移轉予買受人呂理安；記得當時並無除了建
    地可無條件過戶外，其他部分都不能過戶之約定等語，業據
    證人甲○○證述如前（見本院卷第55頁），而968地號係墓
    地，並不在上訴人所稱之約定得移轉之建地範圍內，然葉火
    炎竟將之移轉予呂理安，顯見雙方並無除建地外不得移轉之
    約定，是上訴人抗辯雙方既約定建地得隨時移轉，依明示其
    一排除其他之法則，被上訴人就其餘土地即不得請求移轉云
    云，即無可採。
  (三)上訴人得否行使同時履行抗辯權部分：
    查葉火炎與被上訴人既已合意就共有之6筆土地為分配，並
    已依分配附表所示之6筆土地分配相等面積之土地，且均已
    各自移轉或由葉火炎之繼承人繼承，業如前述，則就已分配
    之該6筆土地，即無請求及履行問題。另1023、1024地號建
    地部分，被上訴人已將其共有之所有權應有部分於90年7月5
    日出售予葉火炎之子葉清樂，並由葉清樂併其因繼承葉火炎
    而分割繼承取得，於94年 4月27日辦理分割繼承登記，有土
    地登記簿謄本可稽（見本院卷第66、84頁），是此部分亦無
    同時履行抗辯權可言。至未在分配表上之1005地號土地，葉
    火炎與被上訴人就此部分既未合意分配，依共有物分割協議
    書約定，仍屬雙方共有，該1005地號土地現由上訴人分割繼
    承，則被上訴人依協議書及繼承之法律關係請求上訴人移轉
    其應有部分，即屬有據，上訴人於被上訴人請求時主張得行
    使同時履行抗辯權，即屬無據。
六、綜上所述，葉火炎與被上訴人既已就雙方共有之土地為分配
    ，並就各自分配單獨取得所有權之土地為處分或由其繼承人
    繼承，僅餘1005地號土地仍屬雙方共有，每人應有部分各二
    分之一，而該1005地號土地現由上訴人分割繼承，則被上訴
    人依協議書及繼承之法律關係請求上訴人移轉其應有部分，
    即屬正當，應予准許。原審判命上訴人應予移轉應有部分二
    分之一所有權予被上訴人，於法並無不合。上訴意旨指摘原
    判決不當，求予廢棄改判，為無理由，應予駁回其上訴。
七、本件事證已臻明確，兩造其餘主張與舉證，經審酌核與判決
    結果不生影響，爰不逐一論述，併此敘明。
八、據上論結，本件上訴為無理由，依民事訴訟法第449條第1項
    、第78條，判決如主文。
中    華    民    國    95    年    10    月    3     日
                    民事第七庭
                        審判長法  官  鄭三源
                              法  官  王聖惠
                              法  官  周美月
正本係照原本作成。
不得上訴。
中    華    民    國    95    年    10    月    3     日
                              書記官  李華安


司法院資訊處製作；財團法人民間司法改革基金會備份。
